---
title: "Parcial 1 Series de tiempo"
author: "Maria del Pilar Mira - Julián Castaño"
date: "2022-09-12"
output: pdf_document
editor_options: 
  markdown: 
    wrap: 72
---

```{r setup, include=FALSE}
knitr::opts_chunk$set(echo = TRUE)
```

```{r,echo=FALSE,message=FALSE}


library(ggfortify)
library(readxl)
library(lubridate)
library(tidyverse)
library(kableExtra)
library(gridExtra)
library(forecast)
library(TSstudio)
library(knitr)



```

# Ejercicio 1

## 1.a) Media y varianza del siguiente proceso estacionario

$$X_{t}=w_{t-2}+0.5w_{t-1}+2w_{t}+0.5w_{t+1}+w_{t+2}$$

Como se sabe que $E(w_{t})=0$ tenemos que:

$$E(X_{t})=E(w_{t-2})+0.5E(w_{t-1})+2E(w_{t})+0.5E(w_{t+1})+E(w_{t+2})\\E(X_{t})=0+0.5(0)+2(0)+0.5(0)+0\\E(X_{t})=0$$

Para la varianza: Como $var(w_{t})=4.8$

$$var(X_{t})=var(w_{t-2})+0.5^{2}var(w_{t-1})+4var(w_{t})+0.5^{2}var(w_{t+1})+var(w_{t+2})\\$$
$$var(X_{t})=4.8+0.5^{2}(4.8)+4(4.8)+0.5^{2}(4.8)\\$$
$$var(X_{t})= 31.2\\$$

## 1.b)Función de ACF Y PACF teórica

Primero calculamos la función de autocovarianza:

$$\gamma(h) =cov(X_{t},X_{t-h})\\$$
$\gamma(0) = cov(X_{t},X_{t}) = var(X_{t})= 31.2\\$
$\gamma(1)=cov(X_{t},X_{t-1})\\$
$cov(X_{t},X_{t-1})= cov(w_{t-2}+0.5w_{t-1}+2w_{t}+0.5w_{t+1}+w_{t+2},w_{t-3}+0.5w_{t-2}+2w_{t-1}+0.5w_{t}+w_{t+1})\\$
$cov(X_{t},X_{t-1})=0.5cov(w_{t-2},w_{t-2})+2(0.5)cov(w_{t-1},w_{t-1})+2(0.5)cov(w_{t},w_{t})+(0.5)cov(w_{t+1},w_{t+1})\\$

sabemos que $cov(w_{t-h},w_{t-h})=var(w_{t}):$

$cov(X_{t},X_{t-1})=0.5(4.8)+2(0.5)(4.8)+2(0.5)(4.8)+0.5(4.8)\\$
$cov(X_{t},X_{t-1})=14.4\\$ $\gamma(1)=14.4\\$

$\gamma(2)=cov(X_{t},X_{t-2})\\$
$cov(X_{t},X_{t-2})= cov(w_{t-2}+0.5w_{t-1}+2w_{t}+0.5w_{t+1}+w_{t+2},w_{t-4}+0.5w_{t-3}+2w_{t-2}+0.5w_{t-1}+w_{t}\\$
$cov(X_{t},X_{t-2})=2cov(w_{t-2},w_{t-2})+(0.5)^{2}cov(w_{t-1},w_{t-1})+2cov(w_{t},w_{t})\\$
$cov(X_{t},X_{t-2})=2(4.8)+(0.5)^{2}(4.8)+2(4.8)\\$
$cov(X_{t},X_{t-2})=20.4\\$ $\gamma(2)=20.4\\$

$\gamma(3)=cov(X_{t},X_{t-3})\\$
$cov(X_{t},X_{t-3})=0.5cov(w_{t-2},w_{t-2})+(0.5)cov(w_{t-1},w_{t-1})\\$
$cov(X_{t},X_{t-3})=0.5(4.8)+0.5(4.8)\\$ $cov(X_{t},X_{t-3})=4.8\\$
$\gamma(3)=4.8\\$

$\gamma(4)=cov(X_{t},X_{t-4})\\$ $cov(X_{t},X_{t-4})=4.8\\$
$\gamma(4)=4.8\\$

$\gamma(5)=cov(X_{t},X_{t-5})\\$ $cov(X_{t},X_{t-5})=0\\$
$\gamma(5)=0\\$ Calculamos la ACF:

$$\rho_{h}=\frac{\gamma{h}}{\gamma{0}}=\left\{\begin{matrix}
 &1 &,h=0  \\
 &0.4615 &,h=1 \\
 &0.6538 &,h=2 \\
 &0.1538 &,h=3 \\
 &0.1538 &,h=4 \\
 &0 &,h>4  \\
\end{matrix}\right.$$

Calculamos la PACF: $$\frac{\begin{vmatrix}
 &1  &\rho_1&\rho_2...  &\rho_{k-2}&\rho_1  \\
 &\rho_1&1&\rho_1... &\rho_{k-3}&\rho_2 \\
 &:  & : &:  &: &:  \\
&\rho_{k-1}&\rho_{k-2}&\rho_{k-3}&\rho_1&\rho_k \\
\end{vmatrix}}{\begin{vmatrix}
 &1  &\rho_1&\rho_2...  &\rho_{k-2}&\rho_{k-1}  \\
 &\rho_1&1&\rho_1... &\rho_{k-3}&\rho_{k-2} \\
 &:  & : &:  &: &:  \\
&\rho_{k-1}&\rho_{k-2}&\rho_{k-3}&\rho_1&1 \\
\end{vmatrix}}$$ En R calculamos la función PACF con el siguiente
código:

```{r,warning=FALSE,message=FALSE}
acf_ma1 =c(0.4615,0.6538,0.1538,0.1538)
acf_ma1[5:12] <- rep(0,(12-4))
pacf_ma1 <- vector()
pacf_ma1[1] <- acf_ma1[1]
pacf_ma1[2] <- acf_ma1[2]
pacf_ma1[3] <- acf_ma1[3]
pacf_ma1[4] <- acf_ma1[4]
for (i in 5:12){
  deno <- toeplitz(c(4,acf_ma1[1:(i-1)]))
  aux_1 <- deno
  aux_1[,i] <- acf_ma1[1:i]
  nume <- aux_1
  pacf_ma1[i] <- det(nume)/det(deno)}
```

A continuación se muestran las gráficas de la ACF Y PACF teóricas del
proceso estacionario
$X_{t}=w_{t-2}+0.5w_{t-1}+2w_{t}+0.5w_{t+1}+w_{t+2}$ para 12 lags:

```{r,warning=FALSE,message=FALSE,echo=FALSE}

tabla2<-data.frame("ACF_T"=t(acf_ma1[1:8]))
colnames(tabla2)<-as.factor(1:8)
kable(tabla2, caption= "Primeras 8 ACF",format="latex",booktabs=TRUE)%>%
  kable_styling(latex_options=c("HOLD_position"),
                position="center",full_width = FALSE)

tabla3<-data.frame("PACF_T"=t(pacf_ma1[1:8]))
colnames(tabla3)<-as.factor(1:8)
kable(tabla3, caption= "Primeras 8 PACF",format="latex",booktabs=TRUE)%>%
  kable_styling(latex_options=c("HOLD_position"),
                position="center",full_width = FALSE)


 par(mfrow=c(2,2))
barplot(acf_ma1, las=1, names.arg = 1:length(acf_ma1),main="ACF teórica")
barplot(pacf_ma1, las=1, names.arg = 1:length(pacf_ma1),main="PACF teórica")

```

Simulación y gráfica de una realización del proceso estocástico Xt con
n=200

```{r,warning=FALSE,message=FALSE,echo=FALSE}
set.seed(123)
sigma_w= sqrt(4.8)
wt<- rnorm(204,0,sigma_w)
 xt<-vector()
for(t in 3:202){
  xt[t]<-wt[t-2]+0.5*wt[t-1]+2*wt[t]+0.5*wt[t+1]+wt[t+2]
}
xt<-xt[3:202]
plot(xt,type="l",col="darkorange4",main="Proceso simulado")
par(mfrow=c(2,2))
acf(xt)
pacf(xt)
```

Al comparar las dos gráficas de las ACF y PACF muestrales y teóricas
respectivamente observamos que según las muestrales la PACF muestra un
comportamiento de decaimiento rápido al valor cero, y la ACF presenta un
corte en el rezago 3;lo cual muestra el comportamiento de un modelo de
medias móviles de orden 3.Ahora bien, las PACF y ACF teóricas muestran
un comportamiento similar al de la muestral.Se puede decir entonces,que
el modelo se peude ajustar como un MA(3).

# Ejercicio 2

## 2a)Media y varianza del siguiente proceso estacionario

$$X_{t}=3.1+0.9x_{t-1}-0.6x_{t-2}+w_{t}$$ Como se sabe que $E(w_{t})=0$
y $E(x_{t})=\mu$ tenemos que:

$$E(X_{t})=3.1+0.9E(x_{t-1})-0.6E(x_{t-2})+E(w_{t})\\E(X_{t})=3.1+0.9\mu-0.6\mu+0\\\mu=3.1+0.9\mu-0.6\mu\\\mu=3.1+0.3\mu\\\mu=4.428$$
Para la varianza: Como $var(w_{t})=6.2\\$
$$var(X_{t})=cov(x_{t},3.1+0.9x_{t-1}-0.6x_{t-2}+w_{t})\\$$
$$\sigma _{x}^{2}=cov(x_{t},3.1)+0.9cov(x_{t},x_{t-1})-0.6cov(x_{t},x_{t-2})+cov(x_{t},w_{t})\\$$
$$\sigma _{x}^{2}=0.9\gamma_{1}-0.6\gamma_{2}+6.2$$

## 1.b)Función de ACF Y PACF teórica

Primero calculamos la función de autocovarianza

$$\gamma(h) =cov(X_{t},X_{t-h})\\$$
$\gamma(0) = cov(X_{t},X_{t}) = var(X_{t})= 0.9\gamma_{1}-0.6\gamma_{2}+6.2\\$
$\gamma(1)=cov(X_{t},X_{t-1})\\$
$cov(X_{t},X_{t-1})= cov(3.1+0.9x_{t-1}-0.6x_{t-2}+w_{t},x_{t-1})\\$
$cov(X_{t},X_{t-1})= 0.9cov(X_{t-1},x_{t-1})-0.6cov(X_{t-2},x_{t-1})+cov(w_{t},x_{t-1})\\$
$\gamma_{1}=0.9\gamma_{0}-0.6\gamma_{1}\\$
$\gamma_{1}=\frac{0.9\gamma_{0}}{1+0.6}\\$

$\gamma(2)=cov(X_{t},X_{t-2})\\$
$cov(X_{t},X_{t-2})= cov(3.1+0.9x_{t-1}-0.6x_{t-2}+w_{t},x_{t-2})\\$
$cov(X_{t},X_{t-2})= 0.9cov(X_{t-1},x_{t-2})-0.6cov(X_{t-2},x_{t-2})+cov(w_{t},x_{t-2})\\$
$\gamma_{2}=0.9\gamma_{1}-0.6\gamma_{0}\\$

$\gamma(3)=cov(X_{t},X_{t-3})\\$
$cov(X_{t},X_{t-3})= cov(3.1+0.9x_{t-1}-0.6x_{t-2}+w_{t},x_{t-3})\\$
$cov(X_{t},X_{t-3})= 0.9cov(X_{t-1},x_{t-3})-0.6cov(X_{t-2},x_{t-3})+cov(w_{t},x_{t-3})\\$
$\gamma_{3}=0.9\gamma_{2}-0.6\gamma_{1}\\$

Se puede deducir que la función $\gamma_{h}$ sigue este patrón:

$$\gamma_{h}=0.9\gamma_{h-1}-0.6\gamma_{h-2} para h  \geq1\\$$

Ahora al conocer las ecuaciones de $\gamma_{1}$ y $\gamma_{2}$ podemos
calcular el valor númerico de la varianza,reemplazando esos valores en
la varinza tenemos que:

$$\gamma_{0}=0.9(\frac{0.9\gamma_{0}}{1+0.6})-0.6(0.9((\frac{0.9\gamma_{0}}{1+0.6})-0.6(\frac{0.9\gamma_{0}}{1+0.6}))+6.2$$

despejando tenemos que:$\gamma_{0}= 14.17$ y reemplazndo ese valor en
las demás ecuaciones se tiene que:

$\gamma_{1}= 7,97\\$ $\gamma_{2}= -1.33\\$

para calcular la ACF:

$\rho_{h}=\frac{\gamma{h}}{\gamma{0}}$ para los primeros 2 rezagos:

sabemos que $\gamma_{1}=\frac{0.9\gamma_{0}}{1+0.6}\\$:

$\rho_{0}=\frac{\gamma{0}}{\gamma{0}}=1\\$
$\rho_{1}=\frac{\gamma{1}}{\gamma{0}}=\frac{0.9\gamma{0}-0.6\gamma{1}}{\gamma{0}}\\$
reemplazando $\gamma_{1}=\frac{0.9\gamma_{0}}{1+0.6}\\$:

$\rho_{1}=\frac{0.9}{1+0.6}=0.5625\\$

$\rho_{2}=\frac{\gamma{2}}{\gamma{0}}=\frac{0.9\gamma{1}-0.6\gamma{0}}{\gamma{0}}\\$
reemplazando $\gamma_{1}=\frac{0.9\gamma_{0}}{1+0.6}\\$:

$\rho_{2}=\frac{0.9^{2}-0.6(1+0.6)}{1+0.6}=-0.0938\\$

Antes de calcular las funciones de autocorrelación debemos mirar si el
modelo AR(p) es estacionario, para esto calculamos las raices del
polinomio: $$\phi(B)=1-0.9B+0.6B^{2}=0\\$$ Las raíces en valor absoluto
son: $(1.29,129)$ las cuales son \>1 , esd ecir, están por fuera del
circulo unitario.

Para calcular la PACF y la ACF teórica con más rezagos se hace uso de la
función ARMAacf de un modelo AR(2) y se obtiene lo siguiente para 20
lags.

```{r,warning=FALSE,message=FALSE,echo=FALSE}
acf1<-ARMAacf(ar=c(0.9,-0.6) , lag.max = 20)



pacf1<-ARMAacf(ar=c(0.9,-0.6), pacf=TRUE, lag.max = 20)


tabla1<-data.frame("ACF_T"=t(acf1[1:5]))
colnames(tabla1)<-as.factor(1:5)
kable(tabla1, caption= "Primeras 5 ACF",format="latex",booktabs=TRUE)%>%
  kable_styling(latex_options=c("HOLD_position"),
                position="center",full_width = FALSE)

tabla<-data.frame("PACF_T"=t(pacf1[1:5]))
colnames(tabla)<-as.factor(1:5)
kable(tabla, caption= "Primeras 5 PACF",format="latex",booktabs=TRUE)%>%
  kable_styling(latex_options=c("HOLD_position"),
                position="center",full_width = FALSE)


```

```{r,warning=FALSE,message=FALSE,echo=FALSE}
par(mfrow=c(1,2))
barplot(acf1, main="ACF teórica AR(2)", las=1,ylim=c(-1,1))
barplot(pacf1, main="PACF teórica AR(2)", las=1,ylim=c(-1,1))
```

Simulación y gráfica de una realización del proceso estocástico con
n=180

```{r,warning=FALSE,message=FALSE,echo=FALSE}
set.seed(123)
xa <- arima.sim(model=list(ar=c(0.9,-0.6)),n=180,sd=sqrt(6.2))
par(mfrow=c(1,1))
plot(xa,col="darkorange4",main="Proceso simulado")

par(mfrow=c(1,2))

acf(xa, ylim=c(-1,1))
pacf(xa, ylim=c(-1,1))



```

Al comparar las dos gráficas de las ACF y PACF muestrales y teóricas
respectivamente observamos que según las muestrales la ACF muestra un
comportamiento de decaimiento senoidal amortiguado, y la PACF presenta
un corte después del rezago 2, las teóricas muestran un comportamiento
similar, por ende se puede decir que a la serie de tiempo se le puede
ajustar un modelo AR(2) con orden p=2 igual a la última PACF
significativa.

# Ejercicio 3

## A.)

Lea cuidadosamente en RStudio las 3 bases de datos verificando que no
aparezca ningún error o advertencia. ¿Cuáles son las dimensiones de cada
data frame?

```{r}
d19 <- read_excel("Metro_2019.xlsx")
d20 <- read_excel("Metro_2020.xlsx")
d21 <- read_excel("Metro_2021.xlsx")
```

```{r}

kbl(data.matrix(dim(d19)),position = "H",booktabs = T,caption ="Dimensiones base año 2019",
    longtable = T )
kbl(data.matrix(dim(d20)),position = "H",booktabs = T,caption ="Dimensiones base año 2020",
    longtable = T )
kbl(data.matrix(dim(d21)),position = "H",booktabs = T,caption ="Dimensiones base año 2021",
    longtable = T )

```

## B.)

Una las tres bases de datos en un solo data frame. Nombrelo
"datos_juntos". ¿Cuáles son las dimensiones del data frame?

```{r,echo=F}
names (d19) = c("fecha", "linea", "4", "5", "6", "7", "8", "9", "10", "11", "12",
                "13", "14", "15", "16", "17", "18", "19", "20", "21", "22", "23",
                "total pasajeros")
names (d20) = c("fecha", "linea", "4", "5", "6", "7", "8", "9", "10", "11", "12",
                "13", "14", "15", "16", "17", "18", "19", "20", "21", "22", "23",
                "total pasajeros")
names (d21) = c("fecha", "linea", "4", "5", "6", "7", "8", "9", "10", "11", "12",
                "13", "14", "15", "16", "17", "18", "19", "20", "21", "22", "23",
                "total pasajeros")

```

```{r}
datos_juntos <- rbind(d19,d20,d21)
kbl(data.matrix(dim(datos_juntos)),position = "H",booktabs = T,caption ="Dimensiones base año 2021",
    longtable = T )
```

## C.)

Con base en el dataframe del item (b) elabore otro data frame que
contenga las variables (columnas): fecha, hora, día, día de la semana
(lunes, martes, . . . ), semana, mes, año, número de pasajeros por hora,
total de pasajeros por día, línea del metro. ¿Cuáles son las dimensiones
del data frame?

```{r,echo=FALSE}

dat<- gather(datos_juntos,"4", "5", "6", "7", "8", "9", "10", "11", "12", 
                "13", "14","15", "16", "17", "18", "19", "20", "21", "22",
                "23",key = "hora", value="pasajeros por hora")

dat1 <- mutate(dat, dia = day(dat$fecha),dia_sem=wday(dat$fecha),
        semana=week(dat$fecha), mes=month(dat$fecha),año=year(dat$fecha))

```

```{r,echo=FALSE}
dat1$dia_sem <- ifelse(dat1$dia_sem==7,"Sabado",
                         ifelse(dat1$dia_sem==6,"viernes",
                                ifelse(dat1$dia_sem==5,"Jueves",
                                       ifelse(dat1$dia_sem==4,"Miercoles",
                                            ifelse(dat1$dia_sem==3,"Martes",
                                              ifelse(dat1$dia_sem==2,"Lunes","Domingo"))))))
```

```{r}

kbl(dim(data.matrix(dat1)),position = "H",booktabs = T,caption ="Dimensiones  dataframe",
    longtable = T )

```

## D.)

Elabore dos data frames: uno con datos de la línea A (nombrelo
"dat_lin_A") y otro con datos de la línea B (nombrelo "dat_lin_B").
Ordene los dos data frames de acuerdo a la fecha y hora. ¿Cuáles son las
dimensiones de cada data frame?

```{r,echo=F}
dat_lin_A <- filter(dat1,linea=="Línea A" | linea=="LÍNEA A")
tablaw=head(dat_lin_A,4)
kable(tablaw,format="latex")
kbl(dim(data.matrix(dat_lin_A)),position = "H",booktabs = T,caption ="Dimesniones línea A", longtable = T )

dat_lin_B <- filter(dat1,linea=="Línea B" | linea=="LÍNEA B")
tablawe=head(dat_lin_B,4)
kable(tablawe,format="latex")

kbl(dim(data.matrix(dat_lin_B)),position = "H",booktabs = T,caption ="Dimesniones línea B", longtable = T )

```
## E.)

Para cada línea (A y B), calcule el promedio de pasajeros por hora los
lunes, los martes, los miércoles, los jueves, los viernes, los sábados y
los domingos antes del 23 de marzo de 2020 (¿qué pasó en esta fecha?) y
luego del 23 de marzo de 2020. ¿Qué observa? Incluya gráficos y/o tablas
que ayuden a argumentar sus observaciones y comentarios.

\textbf{Los promedios por hora para cada dia de la semana en linea A y linea B separados antes y despues del 23 de marzo son los siguientes: }

\newpage

```{r,echo=FALSE}
dat_lin_A1 <- dat_lin_A %>% 
  filter(fecha < "2020-03-22")
dat_lin_A2 <- dat_lin_A %>% 
  filter(fecha > "2020-03-22")
dat_lin_B1 <- dat_lin_B %>% 
  filter(fecha < "2020-03-22")
dat_lin_B2 <- dat_lin_B %>% 
  filter(fecha > "2020-03-22")
prom_a1 <- tapply(dat_lin_A1$`pasajeros por hora`, 
               list(dat_lin_A1$dia_sem,dat_lin_A1$hora) , mean,na.rm=T)
prom_a2 <- tapply(dat_lin_A2$`pasajeros por hora`, 
               list(dat_lin_A2$dia_sem,dat_lin_A2$hora) , mean,na.rm=T)
prom_b1 <- tapply(dat_lin_B1$`pasajeros por hora`, 
               list(dat_lin_B1$dia_sem,dat_lin_B1$hora) , mean,na.rm=T)
prom_b2 <- tapply(dat_lin_B2$`pasajeros por hora`, 
               list(dat_lin_B2$dia_sem,dat_lin_B2$hora) , mean,na.rm=T)

prom_a1 <- prom_a1[,c(15,16,17,18,19,20,1,2,3,4,5,6,7,8,9,10,11,12,13,14)]
prom_a2 <- prom_a2[,c(15,16,17,18,19,20,1,2,3,4,5,6,7,8,9,10,11,12,13,14)]
prom_b1 <- prom_b1[,c(15,16,17,18,19,20,1,2,3,4,5,6,7,8,9,10,11,12,13,14)]
prom_b2 <- prom_b2[,c(15,16,17,18,19,20,1,2,3,4,5,6,7,8,9,10,11,12,13,14)]

prom_a1 <- t(prom_a1)[,c(3,4,5,2,7,6,1)]
prom_a2 <- t(prom_a2)[,c(3,4,5,2,7,6,1)]
prom_b1 <- t(prom_b1)[,c(3,4,5,2,7,6,1)]
prom_b2 <- t(prom_b2)[,c(3,4,5,2,7,6,1)]
```

```{r,echo=FALSE}
kbl(data.matrix(prom_a1),position = "H",booktabs = T,caption ="media de pasajeros de línea A para cada hora del dia separada\n por dias de la semana (1 Enro 2019 - 22 Marzo 2020)",
    longtable = T )

kbl(data.matrix(prom_a2),position = "H",booktabs = T,caption ="media de pasajeros de línea A para cada hora del dia separada\n por dias de la semana (23 Marzo 2020 - 31 Dic 2021 )",longtable = T )

kbl(data.matrix(prom_b1),position = "H",booktabs = T,caption ="media de pasajeros de línea B para cada hora del dia separada\n por dias de la semana (1 Enro 2019 - 22 Marzo 2020)" ,longtable = T)

kbl(data.matrix(prom_b2),position = "H",booktabs = T,caption ="media de pasajeros de línea B para cada hora del dia separada\n por dias de la semana (23 Marzo 2020 - 31 Dic 2021 )",longtable = T )
```

Graficando dichos datos obtenidos tenemos:

```{r,echo=FALSE,fig.width=9,fig.height=7}
par(mfrow=c(2,2))

  barplot(t(prom_a1),ylim=c(0,450000),main = "Promedio línea A (1 Enro 2019 - 22 Marzo 2020)" ,xlab = "Hora del dia", 
          ylab = "Media de pasajeros",col = palette("Set3"))
  
legend(x = "topright", legend = c("Lunes","Martes","Miercoles","Jueves","Viernes","Sabado","Domingo"), title = "Dia",xpd = TRUE,cex = 0.8,bty = "o",fill= palette("Set3"))


barplot(t(prom_a2),ylim = c(0,450000),main = "Promedio línea A (23 Marzo 2020 - 31 Diciembre 2021)" ,xlab = "Hora del dia",
        ylab = "Media de pasajeros",col = palette("Set3"))

legend(x = "topright", legend = c("Lunes","Martes","Miercoles","Jueves","Viernes","Sabado","Domingo"), title = "Dia",xpd = TRUE,cex = 0.8,bty = "o",fill =palette("Set3"))
```

```{r,echo=FALSE,fig.width=9,fig.height=7}
par(mfrow=c(2,2))
barplot(t(prom_b1),ylim = c(0,65000),main = "Promedio línea B (1 Enero 2019 - 22 Marzo 2020)"
        ,xlab = "Hora del dia", ylab = "Media de pasajeros",col = palette("Set 3"))

legend(x = "topright", legend = c("Lunes","Martes","Miercoles","Jueves","Viernes","Sabado","Domingo"), title = "Dia",xpd = TRUE,cex = 0.8,bty = "o",fill =palette("Set 3"))
barplot(t(prom_b2),ylim = c(0,65000),main = "Promedio línea B (23 Marzo 2020 - 31 Diciembre 2021)"
        ,xlab = "Hora del dia", ylab = "Media de pasajeros",col = palette("Set 3"))

legend(x = "topright", legend = c("Lunes","Martes","Miercoles","Jueves","Viernes","Sabado","Domingo"), title = "Dia",xpd = TRUE,cex = 0.8,bty = "o",fill =palette("Set 3"))


```

Como se observa en las gráficas de barras, a partir del 23 de marzo de
2021 hay una notable caída en el promedio de la afluencia de personas en
el sistema metro tanto para la línea A como para línea B del metro. Esto
debido a que, el 23 de marzo de 2021 fue decretado la cuarentena
obligatoria en toda Colombia. Adicional a esto las graficas permiten
observar el comportamiento diario y semanal de la afluencia de
pasajeros. Como se observan las horas de mas afluencia son las 6:00 am y
las 5:00 pm las cuales coinciden con la mayoría de los horarios
laborales. También se observa que el uso del sistema metro los fines de
semana cae notablemente, principalmente los domingos.

# F.)

Obtenga dos nuevos data frames (uno para la línea A y otro para la línea
B) que resuman el número total de pasajeros por día, que contengas las
variables: fecha, día, día de la semana, semana, mes, año y el total de
pasajeros por día.

```{r,echo=FALSE}

datos_f <- datos_juntos[,c(1,2,23)] %>%
  mutate(dia=day(datos_juntos$fecha),dia_sem=wday(datos_juntos$fecha),
         semana=week(datos_juntos$fecha), 
         mes=month(datos_juntos$fecha), 
         año=year(datos_juntos$fecha))

datos_f$dia_sem <- ifelse(datos_f$dia_sem==7,"Sabado",
                          ifelse(datos_f$dia_sem==6,"viernes",
                            ifelse(datos_f$dia_sem==5,"Jueves",
                              ifelse(datos_f$dia_sem==4,"Miercoles",
                                ifelse(datos_f$dia_sem==3,"Martes",
                                 ifelse(datos_f$dia_sem==2,"Lunes",
                                        "Domingo"))))))


datos_fa<-filter(datos_f,linea=="Línea A" | linea=="LÍNEA A")


datos_fb<-filter(datos_f,linea=="Línea B" | linea=="LÍNEA B")
kable(head(datos_fa),format="latex")
kable(head(datos_fb),format="latex")


```

# G.)

Para cada data frame del item (f) grafique las series del total de
pasajeros por día a lo largo del tiempo. ¿Qué observa? Incluya gráficos
y/o tablas que ayuden a argumentar sus observaciones y comentarios.

```{r,fig.width=15,fig.height=4,echo=FALSE,warning=FALSE,message=FALSE}


b=datos_fa %>% ggplot(aes(x=fecha, y=`total pasajeros`))+
  geom_line()+
  ggtitle("Serie de tiempo de pasajeros diarios de la linea A del metro (2019-2022)")

a=datos_fb %>% ggplot(aes(x=fecha, y=`total pasajeros`))+
   geom_line()+
   ggtitle("Serie de tiempo de pasajeros diarios de la linea B del metro (2019-2022)")


F11<-grid.arrange(b,a,nrow=1)


```
```{r,fig.width=8,fig.height=5,echo=FALSE,warning=FALSE,message=FALSE}

ts_fa_1<-ts(datos_fa[,3],start = 2019,frequency = 365)

ts_fa2<-ts(datos_fb[,3],start = 2019,frequency = 365)



par(mfrow=c(2,2))

plot(decompose(ts_fa_1))
plot(decompose(ts_fa2))


```
Lo primero es observar que ambas series de tiempo se comportan de manera
casi idéntica, esto se puede explicar debido a que el sistema metro es
un sistema conectado y que gran parte de los usuarios de línea A hacen
trasbordo a línea B o viceversa por lo que puede haber un grado alto de
correlación en el comportamiento de dichas graficas. También y como se
había comentado anteriormente se observa una fuerte caída en la
afluencia de pasajeros después del 23 de marzo debido al inicio de la
cuarentena obligatoria.

Otro dato que es relevante observar es el del 17 y 18 de febrero de 2020
el cual coincide con la rotación del pico y placa y el endurecimiento de
este por razón de la alta contaminación del aire, lo cual puedo ser
causante de un pico en el uso del metro como medio principal de
transporte.

También se observa cierto grado de estacionalidad entre semanas, debido
a que es claro que en semana es mucho mas frecuente el uso del metro que
en fines de semana. 

```{r,echo=FALSE,fig.height=5,fig.width=6,fig.align='center'}
#por dia de la semana y las 63 semanas
sesA<-ts(datos_fa[-c(1,2,3,4,5),3],frequency = 7,start = 1)
sesa=ggseasonplot(sesA, polar=T, main="Línea A",year.labels = TRUE)

## para la linea b antes de pandemia
#por dia de la semana y las 63 semanas
sesB<-ts(datos_fb[-c(1,2,3,4,5),3],frequency = 7,start = 1)
sesb=ggseasonplot(sesB,polar=T, main="Línea B ",year.labels = TRUE)

grid.arrange(sesa,sesb,ncol=2)
```


# H.)

Divida cada uno de los dos data frames obtenidos en el item (f) en antes
y después del 23 de marzo de 2020. Gráfique y contaste ambos conjuntos
para cada línea. ¿Observa algún comportamiento estacional o tendencia?
Argumente con gráficos explicando cada uno.

```{r,echo=FALSE}

datos_fa1<-datos_fa %>% 
  filter(datos_fa$fecha < "2020-03-22")
datos_fa2<-datos_fa %>% 
  filter(datos_fa$fecha > "2020-03-22")
datos_fb1<-datos_fb %>% 
  filter(datos_fb$fecha < "2020-03-22")
datos_fb2<-datos_fb %>% 
  filter(datos_fb$fecha > "2020-03-22")

```

```{r,fig.width=15,fig.height=5,echo=FALSE,warning=FALSE,message=FALSE}

qw=datos_fa1 %>% ggplot(aes(x=fecha, y=`total pasajeros`))+
  geom_line()+
  ggtitle("Serie de tiempo de pasajeros diarios de la linea A del metro (1 Enero 2019-22 Marzo 2020)")


qe=datos_fa2 %>% ggplot(aes(x=fecha, y=`total pasajeros`))+
  geom_line()+
  ggtitle("Serie de tiempo de pasajeros diarios de la linea A del metro (23 Marzo 2020- 31 Dic 2021)")



we=datos_fb1 %>% ggplot(aes(x=fecha, y=`total pasajeros`))+
  geom_line()+
  ggtitle("Serie de tiempo de pasajeros diarios de la linea B del metro (1 Enero 2019-22 Marzo 2020))")

me=datos_fb2 %>% ggplot(aes(x=fecha, y=`total pasajeros`))+
   geom_line()+
   ggtitle("Serie de tiempo de pasajeros diarios de la linea B del metro (23 Marzo 2020- 31 Dic 2021)")


F12<-grid.arrange(qw,qe,we,me,nrow=2)

```




## Gráficos de estacionalidad para los 4 dataframes

```{r,fig.width=10,fig.height=6,echo=FALSE,warning=FALSE,message=FALSE}



#por dia de la semana y las 63 semanas
prueba89<-ts(datos_fa1[-c(1,2,3,4,5),3],frequency = 7,start = 1)
s1=ggseasonplot(prueba89, polar = TRUE,main="Línea A antes del 23/03/2022",year.labels = TRUE)



## para la linea b antes de pandemia

#por dia de la semana y las 63 semanas
prueba92<-ts(datos_fb1[-c(1,2,3,4,5),3],frequency = 7,start = 1)
s2=ggseasonplot(prueba92,polar = TRUE, main="Línea B antes del 23/03/2022",year.labels = TRUE)



##para linea a despues de pandemia
#por dia de la semana y los 15 meses
prueba94<-ts(datos_fa2[-c(1,2,3),3],frequency = 7,start = 1)

s3=ggseasonplot(prueba94, polar = TRUE,main="Línea A despúes del 23/03/2022",year.labels = TRUE)


#por dia y semana


##para linea b despues de pandemia
#por dia de la semana y los 15 meses
prueba96<-ts(datos_fb2[-c(1,2,3),3],frequency = 7,start = 1)

s4=ggseasonplot(prueba96,polar = TRUE ,main="Línea B después del 23/03/2022",year.labels = TRUE)


F21<-grid.arrange(s1,s2,s3,s4,nrow=2)


```

```{r,echo=FALSE,warning=FALSE,message=FALSE,fig.width=15,fig.height=4}
#Tendencia
gt13=datos_fa1 %>% ggplot(aes(x=fecha, y=`total pasajeros`))+
  geom_line()+
  geom_smooth(method="lm", col="blue",formula= y ~ x)+
  ggtitle("Serie de tiempo y prediccion de pasajeros diarios de la linea A\n del metro (1 Enero 2019-22 Marzo 2020)")

gt12=datos_fb1 %>% ggplot(aes(x=fecha, y=`total pasajeros`))+
  geom_line()+
  geom_smooth(method="lm", col="blue",formula= y ~ x)+
  ggtitle("Serie de tiempo y prediccion de pasajeros diarios de la linea B\n del metro (1 Enero 2019-22 Marzo 2020)")



gt1=datos_fa2 %>% ggplot(aes(x=fecha, y=`total pasajeros`))+
  geom_line()+
  geom_smooth(method="lm", col="blue",formula= y ~ x)+
  ggtitle("Serie de tiempo y prediccion de pasajeros diarios de la linea A\n del metro (22 Marzo 2020- 31 Dic 2021)")

gt2=datos_fb2 %>% ggplot(aes(x=fecha, y=`total pasajeros`))+
  geom_line()+
  geom_smooth(method="lm", col="blue",formula= y ~ x)+
  ggtitle("Serie de tiempo y prediccion de pasajeros diarios de la linea B\n del metro (22 Marzo 2020- 31 Dic 2021)")


gtg<-grid.arrange(gt13,gt12,gt1,gt2,nrow=2)
```
Parece ser que para antes de iniciar la pandemia la serie no sigue una tendencia,por lo contrario para  el período después del 23 de marzo del 2020 se evidencia en las gráficas una tendencia creciente, es decir, el número de pasajeros tiende a aumnetar diariamente.

También es importante recalcar la estacionalidad aun presente entre semanas para ambas líneas del metro, antes y después de pandemia. tal y como lo observamos en las gráficas polares, se nota la recurrente baja en la afluencia de personas los domingos y la posterior recuperación el resto de semana.

Adicionalmente también sería interesante observar el comportamiento diario de la afluencia de personas del sistema metro para las líneas A y B.

```{r,echo=F}
# estacionalidad hora 

datos_juntos_a = filter(datos_juntos,linea=="Línea A" | linea=="LÍNEA A")
datos_juntos_b = filter(datos_juntos,linea=="Línea B" | linea=="LÍNEA B")


datos_juntos_a<-datos_juntos_a[c(1:45),-c(1,2,23)]
datos_juntos_b<-datos_juntos_b[c(1:45),-c(1,2,23)]



par(mfrow=c(1, 2))
seasonplot(ts(t(datos_juntos_a),start = 1,frequency = 20), main = "Pasajeros por hora de los primeros\n 45 dias del 2019 en línea A")

seasonplot(ts(t(datos_juntos_b),start = 1,frequency = 20), main = "Pasajeros por hora de los primeros\n 45 dias del 2019 en línea B")

```

En esta grafica podemos rectificar tal y como lo observamos en  la gráfica de barras del punto (E) que las horas de mas afluencia de usuarios son las 6 am y las 5 pm, teniendo así un comportamiento cíclico diario.

# I.)

Usando la función "lm" del RStudio, ajuste un modelo para los datos
antes y otro para los datos después en cada línea que explique el número
de pasajeros. Argumente por qué selecciona cada covariable y explique
los resultados del "summary" de cada uno de los cuatro modelos
contrastando los resultados del antes y el después en cada línea.

\textbf{Respuesta}

Para las series antes del 23 de marzo del 2020 se seleccionaron
únicamente los covariables días de la semana (lunes, martes, miércoles,
jueves, viernes, sábado, domingo) y el mes.

Para las series después del 23 de marzo se seleccionaron las covariables
día de la semana, mes y una variable dummy creada para diferenciar entre
los datos antes del 1 de enero del 2020 y después del 1 de enero del
2021, debido a que, por la forma de la serie se asumió un cambio
estructural en la serie después de dicha fecha, quizás por el inicio de
año y la creciente expectativa de una recuperación después de pandemia o
por el ablandamiento de las políticas de la cuarentena para fomentar la
activación económica.

En cuanto al día de la semana se observó que explica gran parte de la
estacionalidad de la serie y el mes podría ajustar mejor el modelo
suponiendo un mayor movimiento de las personas a medida que se acerca el
fin de año, como se espera la covariable mes tiene más representatividad
en el caso del modelo después del 23 de marzo no tanto porque se acerque
el fin de año si no porque se aleja la época de cuarentena, por tanto a
un mayor mes, mayor la actividad económica y por ende la movilidad de
las personas en general aumenta despues de cuarentena.

```{r,fig.width=15,fig.height=8,echo=FALSE,warning=FALSE}

datos_fa1$t <- 1:length(datos_fa1$fecha)
datos_fa2$t <- 1:length(datos_fa2$fecha)
datos_fb1$t <- 1:length(datos_fb1$fecha)
datos_fb2$t <- 1:length(datos_fb2$fecha) 

datos_fa1$dia_sem<-factor(datos_fa1$dia_sem,levels=c("Lunes","Martes",
                                                    "Miercoles","Jueves","viernes",
                                                    "Sabado","Domingo"))
datos_fa2$dia_sem<-factor(datos_fa2$dia_sem,levels=c("Lunes","Martes",
                                                    "Miercoles","Jueves","viernes",
                                                    "Sabado","Domingo"))
datos_fb1$dia_sem<-factor(datos_fb1$dia_sem,levels=c("Lunes","Martes",
                                                    "Miercoles","Jueves","viernes",
                                                    "Sabado","Domingo"))
 
datos_fb2$dia_sem<-factor(datos_fb2$dia_sem,levels=c("Lunes","Martes",
                                                    "Miercoles","Jueves","viernes",
                                                    "Sabado","Domingo"))

mod_a1 <- lm(`total pasajeros`~dia_sem*t,data = datos_fa1 ) 
mod_a2 <- lm(`total pasajeros`~dia_sem*t,data = datos_fa2 ) 
mod_b1 <- lm(`total pasajeros`~dia_sem*t,data = datos_fb1 ) 
mod_b2 <- lm(`total pasajeros`~dia_sem*t,data = datos_fb2 ) 

summary(mod_a1)
summary(mod_a2)
summary(mod_b1)
summary(mod_b2)

datos_fa1$Predicción <- predict(mod_a1, newdata=datos_fa1)
datos_fa2$Predicción <- predict(mod_a2, newdata=datos_fa2)
datos_fb1$Predicción <- predict(mod_b1, newdata=datos_fb1)
datos_fb2$Predicción <- predict(mod_b2, newdata=datos_fb2)

datos_fa1_ajus <- datos_fa1 %>%
gather(key="Gráfica", value="pasajeros",`total pasajeros`,Predicción)

datos_fa2_ajus <- datos_fa2 %>%
gather(key="Gráfica", value="pasajeros",`total pasajeros`,Predicción)

datos_fb1_ajus <- datos_fb1 %>%
gather(key="Gráfica", value="pasajeros",`total pasajeros`,Predicción)

datos_fb2_ajus <- datos_fb2 %>%
gather(key="Gráfica", value="pasajeros",`total pasajeros`,Predicción)


za=datos_fa1_ajus %>% ggplot(aes(x=fecha, y=pasajeros, col=Gráfica))+
  geom_line()+
  ggtitle("Serie de tiempo y prediccion de pasajeros diarios de la linea A\n del metro (1 Enero 2019-22 Marzo 2020)")

zb=datos_fa2_ajus %>% ggplot(aes(x=fecha, y=pasajeros, col=Gráfica))+
  geom_line()+
  ggtitle("Serie de tiempo y prediccion de pasajeros diarios de la linea A\n del metro (22 Marzo 2020- 31 Dic 2021)")

zc=datos_fb1_ajus %>% ggplot(aes(x=fecha, y=pasajeros, col=Gráfica))+
  geom_line()+
  ggtitle("Serie de tiempo y prediccion de pasajeros diarios de la linea B\n del metro (1 Enero 2019-22 Marzo 2020)")

zd=datos_fb2_ajus %>% ggplot(aes(x=fecha, y=pasajeros, col=Gráfica))+
  geom_line()+
  ggtitle("Serie de tiempo y prediccion de pasajeros diarios de la linea B\n del metro (22 Marzo 2020- 31 Dic 2021)")

F13<-grid.arrange(za,zb,zc,zd,nrow=2)


```

Los resultados muestran un buen ajuste y variables representativas, sin embargo, en el caso de las series después del 23 de marzo se muestra que hay ciertos valores que no se logran predecir de manera correcta, esto según se observa en la serie de tiempo podría deberse a una alta influencia del ruido blanco del fenómeno debida al constante entorno cambiante en un contexto post cuarentena 
El modelo que se llevó a cabo fue:

$$N^{\circ} pasajeros=\alpha_0+ \alpha_1 martes+ \alpha_2 miercoles+ \alpha_3 jueves+ \alpha_4 viernes+ \alpha_5 sabado+ \alpha_6 domingo \\ + \alpha_7 t+ \alpha_8 t* martes$$ $$+ \alpha_9 t* miercoles+ \alpha_{10} t*jueves+ \alpha_{11} t*viernes+ \alpha_{12} t*sabado+ \alpha_{13} t*domingo$$

En este sentido las estimaciones de los parámetros de $\alpha_1… \alpha_6$  representa la influencia del día de la semana en la cantidad de pasajeros del metro.

$\alpha_7$ la influencia del momento de la obtención del dato en el resultado de este.

Y de $\alpha_8… \alpha_{13}$ la representación conjunta que dan el día de la semana y el momento del tiempo, en el resultado del número de pasajeros en un instante del tiempo.

Podemos observar apartir de las estimaciones que, 
